【裁判字號】    89,判,770
【裁判日期】    890317
【裁判案由】    營業稅
【裁判全文】
行  政  法  院  判  決                            八十九年度判字第七七○號
    原      告  慶禾建設股份有限公司
    代  表  人  乙○○
    訴訟代理人  甲○○
    被      告  臺中縣稅捐稽徵處
右當事人間因營業稅事件，原告不服財政部中華民國八十七年十月十七日台財訴第0
00000000號再訴願決定，提起行政訴訟，本院判決如左︰
    主  文
原告之訴駁回。
    事  實
緣原告於民國（下同）八十年至八十二年間興建房屋，未依規定取得實際承建人而開
立之統一發票，而以非交易之廠商鼎佑暘營造股份有限公司（以下簡稱鼎佑暘公司）
所開立字軌號碼：ＫＡ00000000等五十二張統一發票，計銷售額新台幣（下
同）三○二、五○一、三二八元，稅額一五、一二五、○六九元，充當進項憑證，申
報扣抵銷項稅額。案經法務部調查局中部地區機動工作組查獲，移由被告審查，核定
補徵營業稅一五、一二五、○六九元外，並就未依規定取得他人憑證部分，按稅捐稽
徵法第四十四條規定，科處百分之五罰鍰計一五、一二五、○六六元。原告不服，申
請復查，未獲變更，提起訴願，經台灣省政府八十五年八月二十日八五府訴二字第一
六二二四五號訴願決定撤銷原處分，由原處分機關另為處分。嗣被告重核復查，仍維
持原核定。原告不服，提起訴願、再訴願，均遭決定駁回，乃提起行政訴訟。茲摘
兩造訴辯意旨於次：
原告起訴意旨略稱：一、按營業稅法第四章第一節一般稅額計算，第十四條：「．．
．銷項稅額，指營業人銷售貨物或勞務時，依規定應收取之營業稅額。」第十五條：
「營業人當期銷項稅額，扣減進項稅額之後餘額，為當期應納或溢付營業稅額．．．
進項稅額，指營業人購買貨物或勞務時，依規定支付之營業稅額。」營業稅法第十九
條：「營業人左列進項稅額，不得扣抵銷項稅額：「一、購進之貨物或勞務未依規定
取得並保存第三十三條所列之憑證者。．．．」第三十三條：「營業人以進項稅額扣
抵銷項稅額者，應具有載明其名稱、地址、統一編號之左列憑證：一、購買貨物或勞
務時，所取得載有營業稅額之統一發票。．．．」另八十三年二月四日司法院釋字第
三三七號解釋：「營業稅法第五十一條第五款規定，納稅義務人虛報進項稅額者，除
追繳稅款外，按所漏稅額處五至二十倍罰鍰，並得停止其營業。依此規定意旨『自應
以納稅義務人「有虛報進項稅額，並因而逃漏稅款者」，始得據以「追繳稅款」及處
罰。』財政部七十六年五月六日台財稅字第七六三七三七六號函。對於有進貨事實之
營業人，不論其是否有虛報進項稅額，並因而逃漏稅款，概依首開條款處罰，其與該
條款意旨不符，有違憲法保障人民權利之本旨，應不再援用。」二、本案被告否准原
告所持鼎佑暘公司開立之進項憑證（三○二、五○一、三二八元）之進項稅額（一五
、一二五、○六九元）申報扣抵銷項稅額，核定補徵營業稅一五、一二五、○六九元
，並以未依規定取得他人憑證按稅捐稽徵法處百分之五罰鍰計一五、一二五、○六六
元。認事用法顯有違誤，理由如下：(一)原告既有興建房屋之事實，復係取得非虛設行
號之簽約承包商統一發票，承包商亦依法報繳營業稅，自無虛報進項稅額逃漏稅之事
實。(二)原告依民法承攬之相關規定與承包商簽約，承包商在建屋工程期間，依法報准
開工及施工勘驗，原告亦依工程進度付款，承包商依營業稅法第十四條規定收款營業
稅額，原告亦依營業稅法第十五條規定支付營業稅額。承包商亦依營業稅法將向原告
收取百分之五之營業稅，依法報繳（桃園縣稅捐處八十四年七月二十八日桃稅工字第
八四一○一八五七號函稱：鼎佑暘公司已依規定申報繳納營業稅）。原告亦依營業稅
法第十五條規定，以承包商開立統一發票之進項稅額扣抵聯申報營業稅作為銷項稅額
之扣抵。自八十年至八十二年由於工程正建造中，各月進項稅額大於銷項稅額，每月
均有留抵稅額，載至八十二年底申報之留抵稅額達二八、二四○、八三二元，且各期
之累積留抵稅額均大於鼎佑暘各期之交易申報之進項稅額。足證本案承包商已依法開
立之統一發票，並收取應收取之營業稅額，並依法報繳，而原告亦依法於購買貨物或
勞務時支付營業稅額，並依法於申報營業稅時以進項稅額扣抵聯作為銷項稅額抵減，
符合營業稅法第十五條規定，且各期公司均有累積留抵稅額，（即公司營業稅申報未
用到上開進項稅額，仍有留抵稅額），公司並未逃漏營業稅，按司法院釋字第三三七
號解釋：「．．．應以納稅人有虛報進項稅額，並因而逃漏稅款者，始得以據以追繳
稅款及處罰。」依此原告並未虛報進項稅額，並未因而逃漏稅款，被告不應追繳稅款
及處罰。(三)按營業稅法第二條第一項營業稅之納稅義務人為銷售貨物或勞務之營業人
，同法第十五條營業稅額計算：營業人當期銷項稅額扣減進項稅額，後之餘額為當期
應納或溢付營業稅額。第十四條規定銷項稅額，指營業人銷售或勞務時，依規定應收
取之營業稅額，即向買受人代徵百分之五之銷項稅額。就營業人言，此百分之五之銷
項稅額係代收代付性質，係由買受人負擔之稅負，本案鼎佑暘公司代徵百分之五之營
業稅既已向國庫繳交，已依法完成代徵之納稅義務，原告亦已完成實質納稅義務。被
告依營業稅法第十九條第一項第一款：「購進之貨物或勞務未依規定取得並保存第三
十三條所列憑證，不得扣抵銷項稅額。」本案公司已依法取得進項憑證並符合營業稅
法第三十三條規定，應無營業稅法第十九條第一款之適用。鼎佑暘公司代徵百分之五
銷項稅額已依法報繳，公司亦完成實質納稅義務，若否准扣抵進項稅額要原告補繳營
業稅，則鼎佑暘向原告代徵繳庫百分之五之銷項稅額，亦應退還原告，否則政府對同
一稅基顯然重複課稅，且有不當利得情況，依租稅法律主義及司法院釋字第三三七號
解釋，須以有虛報進項稅額並逃漏稅始得追繳稅款及裁罰，本案鼎佑暘公司既已照章
繳稅，並無虛報及逃漏情事，理當不必補稅，政府再對原告補徵此百分之五之稅款，
顯然違法。(四)另再訴願書理由三，再訴願決定避而未答，顯有欠當。按財政部八十五
年四月二日台財稅第八五一九○○六○八號函，有關「鼎佑專案」查核：「應請逐案
查明案營業人與營造廠間為建造房屋有無合作事實，如查明雙方有合作事實，則
案營業人所取得該等營造廠出具之憑證，其屬合作部分，可認定屬依規定取得，尚無
稅捐稽徵法第四十四條，營業稅法第十九條第一項第一款規定適用。」被告曾就營業
人委由營造廠商辦理開工計劃報告，完工報告，請領建照及使用執照期間文書處理、
工地現場管理、輔導糾紛協調、勞工安全、衛生管理、工地勘驗及事後承擔責任等，
所占工稱造價比重若干，函請台灣省營造業同業公會及台中市建築投資公會提供資料
，包工包料者以取得發票金額百分之二十作為「鼎佑專案」合作事實之認定標準，報
請台灣省稅務局轉呈財政部。被告類似案件亦甚多依上開方式重新核定補證營業稅及
罰鍰（參附件二，八六年五月二日中市稅法字第一一七一七六號復查決定書），原告
在再訴願決定理由三，主張與鼎佑暘公司有委託請領建造、工地管理、勘驗及申請取
得使用執照等事宜部分亦應准予認列，不應全數否准扣抵，顯有厚彼薄此。雙重標準
。盼行政訴訟判決能督促被告維護原告權益。(五)按人民違反法律上之義務而應受行政
罰之行為，法律無特別規定時，雖不以出於故意為必要，仍須以過失為其責任條件，
司法院釋字第二七五號著有解釋，本案原告委託鼎佑暘公司施工，由開始申請建築執
照至工程勘驗，請領使用執照均由其負責，對已善盡注意義務，而仍不知訂約對象非
其交易對象，並已依規定支付營業稅之納稅義務人，倘按營業稅法第十九條及稅捐稽
徵法第四十四條予以補稅裁罰顯屬過苛，本案原告認為縱鼎佑暘公司將施工工程因人
力不足轉包他人承作，對無故意過失之原告補稅或裁罰，顯然上開意旨未合。況原告
支付之進項稅額，鼎佑暘公司收取之銷項稅額已依法報繳，原告已完成納稅義務，鼎
佑暘公司亦完成代徵義務，若否准原告申報扣抵進項稅額補稅，顯然政府造成雙重課
稅之不當利得，況原告八十年至八十二年申報營業稅各期均為留抵稅額，鼎佑暘公司
之發票，實際並未抵扣銷項稅額，故應無虛報進項稅額、逃漏營業稅情事，依司法院
釋字第三三七號解釋，不應追繳稅款及裁罰。三、依上所述，原處分及一再訴願決定
洵有違誤，請予以撤銷等語。
被告答辯意旨略謂：一、查鼎佑暘公司負責人高國綱無實際承攬施作工程，卻連續出
借營造廠商牌照（即鼎佑暘營造），從中抽取蓋牌佣金牟利，並虛開不實統一發票幫
助借牌廠商逃漏稅捐，案經法務部調查局中部地區機動工作組查獲，並取具高國綱調
查筆錄坦承略以：「鼎佑暘營造遇有人手不足，無法實際承攬施作時，則由鼎佑暘營
造負責蓋牌．．．」「其中工程屬包工包料者，業主須提供工資發票（或薪工報表）
、材料發票供鼎佑暘營造沖帳，而鼎佑暘營造再相對開立發票供業主充抵進項成本。
」「．．．，按統計表中登載『Ｃ』者表示本公司並未實際承攬施作，僅收取蓋牌服
務費（經查原告亦包含於註記『Ｃ』之列）．．．」，高君之上開犯行前經台灣台中
地方法院檢察署檢察官八十四年度偵字第八九二二號起訴書提起公訴，並經台灣台中
地方法院八十七年七月七日八十四年度訴字第一七九七號刑事判決判處有期徒刑在案
。原告於八十年至八十二年間興建房屋共取具鼎佑暘公司虛開不實之ＫＡ00000
000等五十二張統一發票，銷售額計三○二、五○一、三二八元，稅額一五、一二
五、○六九元，充當進項憑證申報扣抵銷項稅額，已構成虛報進項稅額，被告依規定
補稅論罰，並無違誤。二、本案系爭房屋經原告提示台中市政府（工務局）核發之使
用執照堪認定有興建房屋實事，惟經核對原告提示之銀行存款明細表、支付工程款本
票及鼎佑暘公司收款條等資料，其金額、時間經相互勾稽均不相符，原告之會計紀梅
枝對上開資金來源於八十四年十二月一日被告調查筆錄中又改稱係由股東借貸而來，
惟又無法提出相關事證以實其說，顯係空言主張，要難據以認定系爭工程確由鼎佑暘
公司承攬興建。然系爭營業稅既經桃園縣稅捐稽徵處八十四年七月廿八日八四桃稅工
字第八四一○一八五七號函復業由鼎佑暘公司依法申報繳納，核無逃漏營業稅，依財
政部八十三年七月九日台財稅第八三一六○一三七一號函釋處理原則，即不再處漏稅
罰，惟其未依規定取具實際交易對象憑證，卻以非實際交易對象開立之發票充當進項
憑證申報扣抵銷項稅額，依營業稅法第十九條規定，仍有取得不得扣抵憑證申報扣抵
銷項稅額之情事，被告據以追補因虛報進項稅額致短漏繳之營業稅，並裁處行為罰，
揆諸財政部八十三年七月九日台財稅第八三一六○一三七一號函釋意旨，並無不合，
亦無重複徵稅之不當得利之情形，至於原告主張鼎佑暘公司既已依法報繳營業稅，自
無虛報進項稅額逃漏稅之事實，並引據司法院釋字第二七五號、第三三七號解釋主張
無故意逃漏營業稅，不應對其補稅處罰乙節，經查依鈞院八十七年七月份第一次庭長
評事聯席會議決議：「營業人雖有進貨事實，惟不依規定取得交易對象開立之進項憑
證，而取得非交易對象開立之進項憑證，申報扣抵銷項稅額時，該項已申報扣抵之銷
項稅額顯未依法繳納，仍應依營業稅法第十九條第一項第一款規定，就其取得不可扣
抵憑證扣抵銷項稅額部分，追補該項不得扣抵之銷項稅款。又我國現行加值型營業稅
係就各個銷售階段之加值額分別予以課稅之多階段銷售稅，各銷售階段之營業人皆為
營業稅之納稅義務人。故該非交易對象之人是否已按其開立發票之金額報繳營業稅額
，並不影響本件營業人補繳營業稅之義務。」，本案既係取得非實際交易對象之進項
憑證申報扣抵銷項稅額，依法核定其補徵營業稅，並無違誤。三、鼎佑暘營造負責人
高國綱雖於八十四年五月一日調查局中部地區機動工作組調查筆錄中指稱僅收取蓋牌
服務費之營業額為一四八、七七一、四二一元，惟查並無其他相關資料可資佐證，是
本案原告既無法提示具體事證證明系爭工程全部或僅部分確由鼎佑暘公司承建，被告
以原告取得鼎佑暘營造虛開之統一發票五十二張核定其虛報進貨額三○二、五○一、
三二八元，進項稅額一五、一二五、○六九元，並無未洽。另原告主張參照八十六年
五月二日中市稅法字第一一七一七六號復查決定書，應重新核定補徵營業稅及罰鍰．
．．云云，經查八十六年五月二日中市稅法字第一一七一七六號復查決定書，僅屬個
案之決定，該決定僅就其個案有拘束力，尚無拘束本案之效力，故不得援引適用之，
併此陳明。四、依上所述，本件原告之訴為無理由，請予駁回等語。
    理  由
按「營利事業依法規定．．．應自他人取得憑證而未取得．．．應就其未取得憑證．
．．經查明認定之總額，處百分之五罰鍰。」「營業人左列進項稅額，不得扣抵銷項
稅額：一、購進之貨物或勞務未依規定取得並保存第三三條所列之憑證者。．．．」
分別為稅捐稽徵法第四十四條及營業稅法第十九條第一項第一款所明定。又「．．．
營業人取得非實際交易對象所開立之統一發票作為進項憑證扣抵銷項稅額之案件，應
視情節，分別依左列原則處理．．．(二)取得虛設行號以外其他非實際交易對象開立之
憑證申報扣抵案件：１、．．．２、有進貨事實者：(1)進貨部分，因未取得實際銷貨
人出具之憑證，應依稅捐稽徵法第四十四條規定處以行為罰。(2)至進貨人取得銷貨人
以外之營業人所開立之發票申報扣抵，如查明開立發票之營業人已依法申報繳納該應
納之營業稅額者，則尚無逃漏，除依前項規定處以行為罰外，依營業稅法第十九條第
一項第一款規定，應就其取得不得扣抵憑證扣抵銷項稅額部分追補稅款。．．．」亦
為財政部八十三年七月九日台財稅第八三一六○一三七一號函釋有案。本件原告於八
十年至八十二年間，興建房屋，取得鼎佑暘公司所開字軌號碼：ＫＡ0000000
0等五十二張統一發票，計銷售額三○二、五○一、三二八元，稅額一五、一二五、
○六九元充當進項憑證，申報扣抵銷項稅額。以上乃原告不爭之事實。原告主張與鼎
佑暘公司確實有工程承包事實，所取統一發票亦屬真實，並已支付款項等語。惟查鼎
佑暘公司負責人高國綱在調查局偵訊時供稱「鼎佑暘營造遇有人手不足，無法實際承
攬施作，而業主一再要求鼎佑暘營造承攬時，則由鼎佑暘營造負責蓋牌後，．．．。
」「其中工程屬包工包料者，業主須提供工資發票（或薪工報表）、材料發票供鼎佑
暘營造沖帳，而鼎佑暘營造再相對開立發票供業主充抵進項成本。」「．．．該發票
明細及統計表中金額可分為三種，「Ａ」表示本公司確有實際承攬施作，共計一百二
十家，「Ｂ」表示本公司僅承攬部分工程（或主結構體）之施作，共計十一家，「Ｃ
」表示本公司並未實際承攬施作，僅收取蓋牌服務費，共計九十二家．．．」云云。
有調查筆錄在處分卷可稽。原告列為「Ｃ」項之公司，亦有統計表在處分卷可考。則
鼎佑暘實際並未承攬原告之工程甚明。至於原告提出來往銀行存款明細表、支付工程
款本票及鼎佑暘公司收款條等資料，經被告核對不符，請求說明時，原告授權之會計
紀梅枝竟在被告調查中陳稱：「因本公司「台中企業聯盟」僅出售少部分房屋，故其
資金大部分由股東貸予公司，故部分無法從銀行帳核對」云云，以為搪塞，有調查筆
錄附處分可明。原告所稱與鼎佑暘公司確有工程承攬之詞，顯非真實。被告主張鼎
佑暘公司未實際承攬原告工程之言，應可採信。依上事實，被告核定補徵營業稅，並
就未依規定取得他人憑證部分，按稅捐稽徵法第四十四條規定，科處百分之五罰鍰，
揆之首開規定及說明，尚無違誤。原告主張鼎佑暘公司已繳其稅，並無逃漏營業稅問
題，司法院釋字第三三七號解釋有案，台中市稅捐稽徵處亦有為有利之處分，原告應
無故意過失，依司法院釋字第二七五號解釋，不應處罰等情，經查鼎佑暘公司並未與
原告實際交易，原告建屋完成，實際交易者應另有其人，乃原告竟取得鼎佑暘公司之
統一發票，充當進項憑證。按「我國現行加值型營業稅係就各個銷售階段之加值額分
別予以課稅以多階段銷售稅，各銷售階段之營業人皆為營業稅之納稅義務人。營業人
雖有進貨事實，惟如不依規定取得交易對象開立之進項憑證，而取得非交易對象開立
之進項憑證，申報扣抵銷項稅額時，該項已申報扣抵之營業稅額顯未依法繳納，仍應
依營業稅法第十九條第一項第一款規定，就其取得不得扣抵憑證扣抵銷項稅額部分，
追補稅款。此與該非交易對象是否已按其開立發票之金額繳納營業稅無關。」為本院
最新之見解。（本院八十七年度判字第一四四五號判決）。準此，被告就原告取得不
得扣抵憑證扣抵銷項稅額部分，予以追補稅款，洵屬正當。司法院釋字第三三七號解
釋係就營業稅法第五十一條第五款之處罰問題，與本件依稅捐稽徵法第四十四條處罰
及營業稅法第十九條第一項第一款補稅無涉。且原告明知鼎佑暘公司並非其實際交易
對象，竟取其統一發票充當進項憑證，猶曰無故意過失，洵難採信。至於台中市稅捐
稽徵處另案之處理，非可拘束本件。依上所述，原告主張，均無可採。茲查被告之處
分，既無違誤，一再訴願決定，遞予維持，即無不合，原告起訴意旨，求為撤銷，非
有理由，應予駁回。
據上論結，本件原告之訴為無理由，爰依行政訴訟法第二十六條後段，判決如主文。
中    華    民    國     八十九      年      三      月      十七       日
                    行 政 法 院 第 四 庭
                                審 判 長 評  事      葉  振  權
                                         評  事      吳  錦  龍
                                         評  事      吳  明  鴻
                                         評  事      尤  三  謀
                                         評  事      陳  光  秀
右  正  本  證  明  與  原  本  無  異
                                         法院書記官  彭  秀  玲
中    華    民    國     八十九      年      三      月     二十二      日


司法院資訊處製作；財團法人民間司法改革基金會備份。
